ACORDAO-COMPLETO-2462686

ACÓRDÃO 8598/2021 ATA 19/2021 - PRIMEIRA CÂMARA

VISTA, relatada e discutida a tomada de contas especial instaurada pela Caixa Econômica Federal contra Maria Clarice Ribeiro Borba, ex-Prefeita de Pedras de Fogo/PB, em razão de não comprovação da regular aplicação dos recursos do Contrato de Repasse CR.NR.0232241-04 (Siafi 613882) , firmado com o Ministério do Turismo para realização do projeto "Implantação da Alça Leste no Município de Pedras de Fogo - 1ª Etapa".
ACORDAM os Ministros do Tribunal de Contas da União, reunidos em sessão da 1ª Câmara, diante das razões expostas pelo Relator, com fundamento nos com fundamento nos arts. 1º, I, 16, III, "c", e § 2º, 12, § 3º, 16, § 3º, 19, 23, III, "a", 28, I, e 57 da Lei 8.443/1992 e nos arts. 1º, I, 209, III e § 7º, 210, 214, III, 217, §§ 1º e 2º, e 267 do Regimento Interno, em:
9.1. considerar revel Maria Clarice Ribeiro Borba;
9.2. julgar irregulares as contas de Maria Clarice Ribeiro Borba;
9.3. condená-la ao pagamento da importância de R$ 345.708,23 (trezentos e quarenta e cinco mil, setecentos e oito reais e vinte e três centavos) , atualizada monetariamente e acrescida de juros de mora, calculados a partir de 05/04/2011 até a data do efetivo recolhimento, nos termos da legislação vigente;
9.4. aplicar-lhe multa de R$ 20.000,00 (vinte mil reais) , a ser recolhida ao Tesouro Nacional atualizada monetariamente desde a data deste acórdão até a data do efetivo pagamento, caso este venha a ser efetuado após o vencimento do prazo abaixo fixado, na forma da legislação vigente;
9.5. fixar-lhe prazo de 15 (quinze) dias, contados da notificação desta deliberação, para comprovação, perante o Tribunal, do recolhimento das quantias acima;
9.6. autorizar, desde logo, a cobrança judicial das dívidas, caso não atendidas as notificações;
9.7. autorizar, caso requerido e o processo não haja sido remetido para cobrança judicial, o parcelamento das dívidas em até 36 (trinta e seis) parcelas mensais e consecutivas;
9.8. fixar o vencimento da primeira parcela em 15 (quinze) dias, a contar do recebimento da notificação, e os das demais a cada 30 (trinta) dias, com incidência, sobre cada valor mensal, dos correspondentes acréscimos legais;
9.9. esclarecer à responsável que a falta de recolhimento de qualquer parcela importará no vencimento antecipado do saldo devedor;
9.10. encaminhar cópia desta Acórdão à responsável, à Secretaria Especial de Cultura, e ao Procurador-Chefe da Procuradoria da República no Estado da Paraíba, com a informação de que a íntegra do Relatório e do Voto que o fundamentam está disponível no endereço eletrônico www.tcu.gov.br/acordãos.

Tomada de contas especial decorrente da ausência de comprovação, em decorrência da inexecução parcial do objeto e da imprestabilidade da fração executada, da correta utilização de recursos de contrato de repasse celebrado com o Ministério do Turismo.

Primeira Câmara

Ministério do Turismo.

3. Responsável: Maria Clarice Ribeiro Borba (XXX.282.104-XX).

13.1. Ministros presentes: Benjamin Zymler (na Presidência), Vital do Rêgo e Jorge Oliveira (Relator).
13.2. Ministro-Substituto convocado: Marcos Bemquerer Costa.
13.3. Ministro-Substituto presente: Weder de Oliveira.

ACORDAO-COMPLETO-2510377

Acórdão de Relação 15939/2021 - Primeira Câmara

Acórdão de Relação

JORGE OLIVEIRA

Adoto como Relatório a instrução produzida na Secretaria de Controle Externo de Tomada de Contas Especial (peça 62) , a seguir transcrita e endossada pelo corpo dirigente daquela unidade técnica (peças 63/64) e pelo Ministério Público junto ao TCU - MPTCU (peça 65) :
	"Cuidam os autos de tomada de contas especial instaurada por Caixa Econômica Federal (mandatária No (a) Ministério do Turismo) , em desfavor de Maria Clarice Ribeiro Borba (CPF XXX.282.104-XX) , em razão de não comprovação da regular aplicação dos recursos repassados pela União realizadas por meio do Contrato de repasse CR.NR.0232241-04, registro Siafi 613882, (peça 18) firmado entre aquele Ministério e o município de Pedras de Fogo - PB, e que tinha por objeto o instrumento descrito como "implantação da alça leste no município de Pedras de Fogo 1ª etapa	".
HISTÓRICO
Em 26/6/2019, com fundamento na IN/TCU 71/2012, alterada pela IN/TCU 76/2016 e DN/TCU 155/2016, o dirigente da instituição Caixa Econômica Federal (mandatária do Ministério do Turismo) autorizou a instauração da tomada de contas especial (peça 1) . O processo foi registrado no sistema e-TCE com o número 1063/2019.
O Contrato de repasse CR.NR.0232241-04, registro Siafi 613882, foi firmado no valor de R$ 1.532.315,34, sendo R$ 1.316.250,00 à conta do concedente e R$ 216.065,34 referentes à contrapartida do convenente. Teve vigência de 31/12/2007 a 30/12/2015, com prazo para apresentação da prestação de contas em 28/2/2016. Os repasses efetivos da União totalizaram R$ 345.708,23 (peça 38) .
A prestação de contas e complementações enviadas foram analisadas por meio do documento constante na peça 5.
O fundamento para a instauração da Tomada de Contas Especial, conforme consignado na matriz de responsabilização elaborada pelo tomador de contas, foi a constatação da seguinte irregularidade: 
Ausência de funcionalidade do objeto, em face da não consecução dos objetivos pactuados no contrato de repasse descrito como "IMPLANTACAO DA ALCA LESTE NO MUNICIPIO DE PEDRAS DE FOGO   1A ETAPA", tendo em vista a execução parcial do objeto, o qual não possui qualquer prestabilidade, não gerando, portanto, o benefício social esperado.
A responsável arrolada na fase interna foi devidamente comunicada e, diante da ausência de justificativas suficientes para elidir a irregularidade e da não devolução dos recursos, instaurou-se a tomada de contas especial.
No relatório (peça 43) , o tomador de contas concluiu que o prejuízo importaria no valor original de R$ 345.708,23, imputando-se a responsabilidade a Maria Clarice Ribeiro Borba, Prefeito Municipal, no período de 1/1/2009 a 31/12/2012 e 1/1/2005 a 31/12/2008, na condição de proponente. 
Em 22/5/2020, a Controladoria-Geral da União emitiu o relatório de auditoria (peça 45) , em concordância com o relatório do tomador de contas. O certificado de auditoria e o parecer do dirigente do órgão de controle interno concluíram pela irregularidade das presentes contas (peças 46 e 47) .
Em 28/5/2020, o ministro responsável pela área atestou haver tomado conhecimento das conclusões contidas no relatório e certificado de auditoria, bem como do parecer conclusivo do dirigente do órgão de controle interno, manifestando-se pela irregularidade das contas, e determinou o encaminhamento do processo ao Tribunal de Contas da União (peça 48) .
Na instrução inicial (peça 51) , analisando-se os documentos nos autos, concluiu-se pela necessidade de realização de citação e audiência para as seguintes irregularidades: 
Irregularidade 1: ausência de funcionalidade do objeto, em face da não consecução dos objetivos pactuados no contrato de repasse descrito como "implantação da alça leste no município de Pedras de Fogo 1ª etapa	", tendo em vista a execução parcial do objeto, o qual não possui qualquer prestabilidade, não gerando, portanto, o benefício social esperado.
Evidências da irregularidade: documentos técnicos presentes nas peças 1, 5, 8, 9, 10, 18, 30 e 31.
Normas infringidas: Constituição Federal (art. 70, parágrafo único) , Lei 8.443/1992 (art. 8º) , Portaria Interministerial MPDG/MF/CGU 424/2016 (art. 70, § 1º, inc. II, alínea "a") ; Decreto-lei 200/1967 (art. 93) ; Decreto 93.872/1986 (art. 66) e Contrato de Repasse NR 0232241-04/2007/MTUR/CAIXA (Cláusula Terceira, Item 3.2, alíneas ¿a¿, ¿o¿ e ¿p¿) . 
Débito relacionado à responsável Maria Clarice Ribeiro Borba (CPF: XXX.282.104-XX) :
	Data de ocorrência
	Valor histórico (R$ 1,00) 

	5/4/2011
	345.708,23

Cofre credor: Tesouro Nacional.
Responsável: Maria Clarice Ribeiro Borba (CPF: XXX.282.104-XX) .
Conduta: permitir a paralisação do objeto do contrato de repasse descrito como "implantação da alça leste no município de Pedras de Fogo - 1ª etapa" em seu mandato, sendo que o montante de 26,27% executado (peça 31) não se presta a atender a população daquele município.
Nexo de causalidade: A ausência de providências para conclusão do objeto do instrumento em questão, executado com falhas técnicas e/ou de qualidade, acarretou a ausência do benefício social esperado, resultando em dano ao erário.
Culpabilidade: não há excludentes de ilicitude, de culpabilidade e de punibilidade; é razoável supor que a responsável tinha consciência da ilicitude de sua conduta; era exigível conduta diversa da praticada, qual seja, tomar providências para a conclusão do objeto gerando o benefício social esperado. 
Encaminhamento: citação.
Irregularidade 2: não cumprimento do prazo originalmente estipulado para prestação de contas do contrato de repasse descrito como "implantação da alça leste no município de Pedras de Fogo 1ª etapa", cujo prazo encerrou-se em 28/2/2016.
Evidências da irregularidade: documentos técnicos presentes nas peças 2, 3, 4, 5, 6, 7, 8, 9, 11, 13, 15, 16, 17, 18, 19, 20, 21, 22, 23, 24, 25, 26, 27, 29, 30, 31 e 40.
Normas infringidas: art. 37, caput, c/c o art. 70, parágrafo único, da Constituição da República Federativa do Brasil; art. 93, do Decreto-lei 200/1967; art. 66, do Decreto 93.872/1986 e CR.NR.0232241-04.
Responsável: Maria Clarice Ribeiro Borba (CPF: XXX.282.104-XX) .
Conduta: descumprir o prazo originalmente estipulado para prestação de contas dos recursos federais recebidos à conta do instrumento em questão, o qual se encerrou em 28/2/2016.
Nexo de causalidade: a conduta descrita impediu o estabelecimento do nexo causal entre as possíveis despesas efetuadas com os recursos recebidos, no âmbito do instrumento em questão, no período de 31/12/2007 a 30/12/2015.
Culpabilidade: não há excludentes de ilicitude, de culpabilidade e de punibilidade; é razoável supor que a responsável tinha consciência da ilicitude de sua conduta; era exigível conduta diversa da praticada, qual seja, desincumbir-se do seu dever por meio da apresentação da prestação de contas no prazo e forma devidos. 
Encaminhamento: audiência.
Em cumprimento ao pronunciamento da unidade (peça 53) , foram efetuadas citação e audiência da responsável, nos moldes adiante:
 Maria Clarice Ribeiro Borba - promovida a citação e audiência da responsável, conforme delineado adiante:
	Comunicação: Ofício 63381/2020 - Seproc (peça 55) 
Data da Expedição: 23/11/2020
Data da Ciência: 30/11/2020 (peça 57) 
Nome Recebedor: Thiago Lopes
Observação: Ofício enviado para o endereço da responsável, conforme pesquisa na base de dados nos sistemas corporativos do TCU, custodiada pelo TCU.
Fim do prazo para a defesa: 15/12/2020
	
	Comunicação: Ofício 63382/2020 - Seproc (peça 56) 
Data da Expedição: 23/11/2020
Data da Ciência: 14/12/2020 (peça 58) 
Nome Recebedor: Maria José Pereira
Observação: Ofício enviado para o endereço da responsável, conforme pesquisa na base de dados no sistema da Receita Federal, custodiada pelo TCU.
Fim do prazo para a defesa: 29/12/2020
	
Conforme Despacho de Conclusão das Comunicações Processuais (peça 61) , as providências inerentes às comunicações processuais foram concluídas. 
Transcorrido o prazo regimental, a responsável Maria Clarice Ribeiro Borba permaneceu silente, devendo ser considerada revel, nos termos do art. 12, § 3º, da Lei 8.443/1992.
ANÁLISE DOS PRESSUPOSTOS DE PROCEDIBILIDADE DA IN/TCU 71/2012
Avaliação de Viabilidade do Exercício do Contraditório e Ampla Defesa
Verifica-se que não houve o transcurso de mais de dez anos desde o fato gerador sem que tenha havido a notificação da responsável pela autoridade administrativa federal competente (art. 6º, inciso II, c/c art. 19 da IN/TCU 71/2012, modificada pela IN/TCU 76/2016) , uma vez que o fato gerador da irregularidade sancionada ocorreu em 5/4/2011, e a responsável foi notificada sobre as irregularidades pela autoridade administrativa competente conforme abaixo:
Maria Clarice Ribeiro Borba, por meio do ofício acostado à peça 13, recebido em 29/6/2018, conforme AR (peça 14) .
Valor de Constituição da TCE 	
Verifica-se, ainda, que o valor atualizado do débito apurado (sem juros) em 1/1/2017 é de R$ 504.353,74, portanto superior ao limite mínimo de R$ 100.000,00, na forma estabelecida conforme os arts. 6º, inciso I, e 19 da IN/TCU 71/2012, modificada pela IN/TCU 76/2016. 
OUTROS PROCESSOS/DÉBITOS NOS SISTEMAS DO TCU COM OS MESMOS RESPONSÁVEIS
Informa-se que foi encontrado processo no Tribunal com a mesma responsável:
	Responsável
	Processos

	Maria Clarice Ribeiro Borba
	Processo 012.526/2011-8 [REPR, encerrado, "Representação - possíveis irreg. na aplicação de recursos federais acerca do CR nº 0250263-54/2008-Mcidades/CEF (Siafi 623887) celebrado com - PM de Pedras de Fogo/PB Relatório nº 00214.000026/2010-22 - Procedência: CGU/PR"]
Processo 019.645/2010-4 [REPR, encerrado, "Representação - Conhecimento e adoção de providências cabíveis, cópia do acórdão AC1-TC nº 0811/10 - PM de Pedras de Fogo - Procedência: TCE/PB. "]
Processo 010.772/2016-2 [TCE, aberto, "TCE contra Maria Clarice Ribeiro Borba, ex-Prefeita - Prefeitura Municipal de Pedras de Fogo/PB - Irreg. no Conv. 2893/2005 - Fundação Nacional de Saúde/MS - SIAFI n.° 556385"]
Processo 033.235/2015-5 [REPR, encerrado, "Representação - possíveis irreg. no proc. Licitatório nº 094/2012, na Modalidade Tomada de Preços nº 005/2012, acerca de recursos federais oriundo da Funasa-MS repassados ao Município de Pedras de Fogo/PB, objeto: execução das obras e serviços de engenharia para construção de 94 (noventa e quatro) módulos Sanitários Domiciliares - Procedência: TCE/PB"]
Processo 018.065/2015-5 [REPR, encerrado, "Representação - possíveis irregularidades acerca de recursos federais repassados ao Município de Pedras de Fogo/PB - Procedência: TCE/PB"]
Processo 003.661/2015-6 [REPR, encerrado, "Representação - possíveis irregularidades acerca de recursos federias repassados ao Município de Pedras de Fogo/PB - Procedência: TCE/PB"]
Processo 028.283/2014-7 [REPR, encerrado, "Representação - possíveis irregularidades acerca de recursos federais repassados ao Município de Pedras de Fogo/PB - Procedência: TCE/PB"]
Processo 022.620/2020-6 [CBEX, encerrado, "Cobrança Executiva de multa originária do (s) AC (s) AC-815-3/2020-2C , referente ao TC Processo 010.772/2016-2"]
Processo 018.624/2020-0 [TCE, aberto, "TCE instaurada pelo (a) Caixa Econômica Federal (mandatária no (a) MINISTÉRIO DO TURISMO (VINCULADOR) ) em razão de Não comprovação da regular aplicação dos recursos repassados pela União, Contrato de repasse CR.NR.0259845-73, firmado com o/a MINISTERIO DO TURISMO, Siafi/Siconv 630374, função COMERCIO E SERVICOS, que teve como objeto IMPLANTACAO DA ALCA LESTE  2a ETAPA (nº da TCE no sistema: 984/2018) "]
Processo 025.891/2020-0 [TCE, aberto, "TCE instaurada pelo (a) Caixa Econômica Federal (mandatária no (a) MINISTÉRIO DO TURISMO (VINCULADOR) ) em razão de Não comprovação da regular aplicação dos recursos repassados pela União, Contrato de repasse CR.NR.0239162-03, firmado com o/a MINISTERIO DO TURISMO, Siafi/Siconv 614067, função COMERCIO E SERVICOS, que teve como objeto Implantação da Alça Leste no Município de Pedras de Fogo - 1ª etapa (nº da TCE no sistema: 1411/2018) "]
Processo 036.349/2018-6 [TCE, aberto, "TCE instaurada pelo (a) Fundo Nacional de Desenvolvimento da Educação em razão de Omissão no dever de prestar contas, Convênio 700113/2008, firmado com o/a FUNDO NACIONAL DE DESENVOLVIMENTO DA EDUCACAO, Siafi/Siconv 626922, função EDUCACAO, que teve como objeto ESTE CONVENIO TEM POR OBJETO  CONCEDER APOIO FINANCEIRO  PARA O DESENVOLVIMENTO DE ACOES QUE VISAM PROPORCIONAR A SOCIEDADE A MELHORIA DA INFRA-ESTRUTURA DA REDE FISICA ESCOLAR, COM A CONSTRUCAO DE ESCOLA (S) CO (nº da TCE no sistema: 541/2017) "]

Informa-se que foi encontrado débito imputável aos responsáveis em outras TCEs registradas no sistema e-TCE:
	Responsável
	TCES

	Maria Clarice Ribeiro Borba
	3368/2020 (R$ 376.926,22) - Aguardando manifestação do controle interno

Informa-se que foi encontrado débito imputável aos responsáveis no banco de débitos existente no sistema e-TCE:
	Responsável
	Débitos inferiores

	Maria Clarice Ribeiro Borba
	2612/2019 (R$ 20.100,00) - Dano inferior ao limite de instauração da TCE cadastrado
1656/2020 (R$ 18.558,70) - Dano inferior ao limite de instauração da TCE cadastrado
3797/2019 (R$ 10.050,00) - Dano inferior ao limite de instauração da TCE cadastrado

A tomada de contas especial está, assim, devidamente constituída e em condição de ser instruída.
EXAME TÉCNICO
Da validade das notificações:
Preliminarmente, cumpre tecer breves considerações sobre a forma como são realizadas as comunicações processuais no TCU. A esse respeito, destacam-se o art. 179, do Regimento Interno do TCU (Resolução 155, de 4/12/2002) e o art. 4º, inciso III, § 1º, da Resolução TCU 170, de 30 de junho de 2004, in verbis:
Art. 179. A citação, a audiência ou a notificação, bem como a comunicação de diligência, farse-ão:
I - mediante ciência da parte, efetivada por servidor designado, por meio eletrônico, fac-símile, telegrama ou qualquer outra forma, desde que fique confirmada inequivocamente a entrega da comunicação ao destinatário;
II - mediante carta registrada, com aviso de recebimento que comprove a entrega no endereço do destinatário;
III - por edital publicado no Diário Oficial da União, quando o seu destinatário não for localizado
 (...) 
Art. 3º As comunicações serão dirigidas ao responsável, ou ao interessado, ou ao dirigente de órgão ou entidade, ou ao representante legal ou ao procurador constituído nos autos, com poderes expressos no mandato para esse fim, por meio de:
I - correio eletrônico, fac-símile ou telegrama;
II - servidor designado;
III - carta registrada, com aviso de recebimento;
IV - edital publicado no Diário Oficial da União, quando o seu destinatário não for localizado, nas hipóteses em que seja necessário o exercício de defesa.
Art. 4º. Consideram-se entregues as comunicações:
I - efetivadas conforme disposto nos incisos I e II do artigo anterior, mediante confirmação da ciência do destinatário;
II - realizadas na forma prevista no inciso III do artigo anterior, com o retorno do aviso de recebimento, entregue comprovadamente no endereço do destinatário;
III - na data de publicação do edital no Diário Oficial da União, quando realizadas na forma prevista no inciso IV do artigo anterior.
§ 1º O endereço do destinatário deverá ser previamente confirmado mediante consulta aos sistemas disponíveis ao Tribunal ou a outros meios de informação, a qual deverá ser juntada ao respectivo processo.
 (...) 
Bem se vê, portanto, que a validade da citação via postal não depende de que o aviso de recebimento seja assinado pelo próprio destinatário da comunicação, o que dispensa, no caso em tela, a entrega do AR em "mãos próprias". A exigência da norma é no sentido de o Tribunal verificar se a correspondência foi entregue no endereço correto, residindo aqui a necessidade de certeza inequívoca. 
Não é outra a orientação da jurisprudência do TCU, conforme se verifica dos julgados a seguir transcritos:
São válidas as comunicações processuais entregues, mediante carta registrada, no endereço correto do responsável, não havendo necessidade de que o recebimento seja feito por ele próprio (Acórdão 3648/2013-TCU-Segunda Câmara, Relator Min. José Jorge) ;
É prescindível a entrega pessoal das comunicações pelo TCU, razão pela qual não há necessidade de que o aviso de recebimento seja assinado pelo próprio destinatário. Entregandose a correspondência no endereço correto do destinatário, presume-se o recebimento da citação. (Acórdão 1019/2008-TCU-Plenário, Relator Min. Benjamin Zymler) ;
As comunicações do TCU, inclusive as citações, deverão ser realizadas mediante Aviso de Recebimento - AR, via Empresa Brasileira de Correios e Telégrafos, bastando para sua validade que se demonstre que a correspondência foi entregue no endereço correto. (Acórdão 1526/2007-TCU-Plenário, Relator Min. Aroldo Cedraz) .
A validade do critério de comunicação processual do TCU foi referendada pelo Supremo Tribunal Federal, nos termos do julgamento do MS-AgR 25.816/DF, por meio do qual se afirmou a desnecessidade da ciência pessoal do interessado, entendendo-se suficiente a comprovação da entrega do "AR" no endereço do destinatário:
Ementa: agravo regimental. Mandado de segurança. Desnecessidade de intimação pessoal das decisões do tribunal de contas da união. art. 179 do regimento interno do TCU. Intimação do ato impugnado por carta registrada, iniciado o prazo do art. 18 da lei nº 1.533/51 da data constante do aviso de recebimento. Decadência reconhecida. Agravo improvido.
O envio de carta registrada com aviso de recebimento está expressamente enumerado entre os meios de comunicação de que dispõe o Tribunal de Contas da União para proceder às suas intimações.
O inciso II do art. 179 do Regimento Interno do TCU é claro ao exigir apenas a comprovação da entrega no endereço do destinatário, bastando o aviso de recebimento simples. 
Da revelia da responsável Maria Clarice Ribeiro Borba
No caso vertente, a citação da responsável (Maria Clarice Ribeiro Borba) se deu em endereços provenientes de pesquisas de endereços realizadas pelo TCU (vide parágrafos acima) , porquanto, devido ao insucesso de realizar a citação em endereços constantes na base de dados da Receita custodiada pelo TCU, buscou-se a notificação em endereços provenientes das bases de dados públicas custodiadas pelo TCU (TSE e Renach) e das bases de dados do próprio TCU. A entrega dos ofícios citatórios nesses endereços ficou comprovada, conforme detalhamento a seguir:
Maria Clarice Ribeiro Borba, ofício 63381/2020 - Seproc (peça 55) , origem nos sistemas corporativos do TCU e ofício 63382/2020 - Seproc (peça 56) , origem no sistema da Receita Federal.
Nos processos do TCU, a revelia não leva à presunção de que seriam verdadeiras todas as imputações levantadas contra os responsáveis, diferentemente do que ocorre no processo civil, em que a revelia do réu opera a presunção da verdade dos fatos narrados pelo autor (Acórdão 1009/2018-TCU-Plenário, Relator Min. Bruno Dantas; 2369/2013 - TCU - Plenário, Relator Min. Benjamin Zymler e 2449/2013 - TCU - Plenário, Relator Min. Benjamin Zymler) . Dessa forma, a avaliação da responsabilidade do agente não pode prescindir da prova existente no processo ou para ele carreada. 
Ao não apresentar sua defesa, a responsável deixou de produzir prova da regular aplicação dos recursos sob sua responsabilidade, em afronta às normas que impõem aos gestores públicos a obrigação legal de, sempre que demandados pelos órgãos de controle, apresentar os documentos que demonstrem a correta utilização das verbas públicas, a exemplo do contido no art. 93 do Decreto-Lei 200/1967: "Quem quer que utilize dinheiros públicos terá de justificar seu bom e regular emprego na conformidade das leis, regulamentos e normas emanadas das autoridades administrativas competentes." 
Mesmo as alegações de defesa e razões de justificativas não sendo apresentadas, considerando o princípio da verdade real que rege esta Corte, procurou-se buscar, em manifestações da responsável na fase interna desta Tomada de Contas Especial, se havia algum argumento que pudesse ser aproveitado a seu favor. 
Os argumentos apresentados na fase interna (peças 3, 7 e 9) não elidem as irregularidades apontadas.
Em se tratando de processo em que a parte interessada não se manifestou acerca das irregularidades imputadas, não há elementos para que se possa efetivamente aferir e reconhecer a ocorrência de boa-fé na conduta da responsável, podendo este Tribunal, desde logo, proferir o julgamento de mérito pela irregularidade das contas, conforme os termos dos §§ 2º e 6º do art. 202 do Regimento Interno do TCU. (Acórdão 2064/2011-TCU-Primeira Câmara (relator Min. Ubiratan Aguiar) , 6.182/2011-TCU-1ª Câmara (relator Min. Weber de Oliveira) , 4.072/2010-TCU-1ª Câmara (Relator Min. Valmir Campelo) , 1.189/2009-TCU-1ª Câmara (Relator Min. Marcos Bemquerer) , 731/2008-TCU-Plenário (Relator Min. Aroldo Cedraz) .
Dessa forma, a responsável Maria Clarice Ribeiro Borba deve ser considerada revel, nos termos do art. 12, § 3º, da Lei 8.443/1992, devendo as contas serem julgadas irregulares, condenando-a ao débito apurado e aplicando-lhe a multa prevista no art. 57/58 da Lei 8.443/1992.
Prescrição da Pretensão Punitiva
Vale ressaltar que a pretensão punitiva do TCU, conforme Acórdão 1441/2016-TCU-Plenário, Relator Min. Benjamin Zymler, que uniformizou a jurisprudência acerca dessa questão, subordina-se ao prazo geral de prescrição indicado no art. 205 do Código Civil, que é de dez anos, contado da data de ocorrência da irregularidade sancionada, nos termos do art. 189 do Código Civil, sendo este prazo interrompido pelo ato que ordenar a citação, a audiência ou a oitiva da responsável.
No caso em exame, não ocorreu a prescrição, uma vez que a irregularidade sancionada ocorreu em 5/4/2011, e o ato de ordenação da citação e audiência ocorreu em 18/11/2020.
CONCLUSÃO
Em face da análise promovida na seção "Exame Técnico", verifica-se que a responsável Maria Clarice Ribeiro Borba não logrou comprovar a boa e regular aplicação dos recursos, instada a se manifestar, optou pelo silêncio, configurando a revelia, nos termos do § 3º, do art. 12, da Lei 8.443/1992. Ademais, inexistem nos autos elementos que demonstrem a boa-fé da responsável ou a ocorrência de outras excludentes de culpabilidade.
Verifica-se também que não houve a prescrição da pretensão punitiva, conforme análise já realizada.
	Tendo em vista que não constam dos autos elementos que permitam reconhecer a boa-fé do responsável, sugere-se que as suas contas sejam julgadas irregulares, nos termos do art. 202, § 6º, do Regimento Interno do TCU, com a imputação do débito atualizado monetariamente e acrescido de juros de mora, nos termos do art. 202, § 1º do Regimento Interno do TCU, descontado o valor eventualmente recolhido, com a aplicação da multa prevista no art. 57 da Lei 8.443/1992.
Por fim, como não houve elementos que pudessem modificar o entendimento acerca das irregularidades em apuração, mantém-se a matriz de responsabilização presente na peça 50.
PROPOSTA DE ENCAMINHAMENTO
Diante do exposto, submetemos os autos à consideração superior, propondo ao Tribunal:
considerar revel a responsável Maria Clarice Ribeiro Borba (CPF: XXX.282.104-XX) , para todos os efeitos, dando-se prosseguimento ao processo, com fulcro no art. 12, § 3º, da Lei 8.443/1992; 
julgar irregulares, nos termos dos arts. 1º, inciso I, 16, inciso III, alíneas a, b e c, da Lei 8.443/1992, c/c os arts. 19 e 23, inciso III, da mesma Lei, as contas da responsável Maria Clarice Ribeiro Borba (CPF: XXX.282.104-XX) , condenando-a ao pagamento da importância a seguir especificada, atualizada monetariamente e acrescida dos juros de mora, calculada a partir da data discriminada até a data da efetiva quitação do débito, fixando-lhe o prazo de quinze dias, para que comprove, perante o Tribunal, o recolhimento da referida quantia aos cofres do Tesouro Nacional, nos termos do art. 23, inciso III, alínea "a", da citada lei, c/c o art. 214, inciso III, alínea "a", do Regimento Interno do TCU.  
		Débito relacionado à responsável Maria Clarice Ribeiro Borba (CPF: XXX.282.104-XX) :
	Data de ocorrência
	Valor histórico (R$ 1,00) 

	5/4/2011
	345.708,23

Valor atualizado do débito (com juros) em 10/2/2021: R$ 656.762,12.
aplicar à responsável Maria Clarice Ribeiro Borba (CPF: XXX.282.104-XX) a multa prevista no art. 57 da Lei 8.443/1992 c/c o art. 267 do Regimento Interno do TCU, fixando-lhe o prazo de quinze dias, a contar da notificação, para que comprove, perante o Tribunal (art. 214, III, alínea "a", do Regimento Interno do TCU) , o recolhimento da dívida aos cofres do Tesouro Nacional, atualizada monetariamente desde a data do acórdão proferido por este Tribunal até a data do efetivo recolhimento, se paga após o vencimento, na forma da legislação em vigor;
autorizar, desde logo, a cobrança judicial das dívidas, caso não atendida a notificação, na forma do disposto no art. 28, inciso II, da Lei 8.443/1992;
autorizar também, desde logo, se requerido, com fundamento no art. 26 da Lei 8.443, de 1992, c/c o art. 217, §§ 1º e 2º do Regimento Interno do TCU, o parcelamento da (s) dívida (s) em até 36 parcelas, incidindo, sobre cada parcela, corrigida monetariamente, os correspondentes acréscimos legais, fixando-lhe o prazo de quinze dias, a contar do recebimento da notificação, para comprovar, perante o Tribunal, o recolhimento da primeira parcela, e de trinta dias, a contar da parcela anterior, para comprovar os recolhimentos das demais parcelas, devendo incidir, sobre cada valor mensal, atualizado monetariamente, os juros de mora devidos, no caso do débito, na forma prevista na legislação em vigor, alertando o responsável de que a falta de comprovação do recolhimento de qualquer parcela importará o vencimento antecipado do saldo devedor, nos termos do § 2º do art. 217 do Regimento Interno deste Tribunal; 
enviar cópia do Acórdão a ser prolatado à Procuradoria da República no Estado de PB, nos termos do § 3º do art. 16 da Lei 8.443/1992, c/c o § 7º do art. 209 do Regimento Interno do TCU, para adoção das medidas cabíveis; e
enviar cópia do Acórdão que vier a ser proferido ao Caixa Econômica Federal (mandatária do Ministério do Turismo) e ao responsável, para ciência;
informar à Procuradoria da República no Estado de PB, ao Caixa Econômica Federal (mandatária No (a) Ministério do Turismo) e ao responsável que a presente deliberação, acompanhada do Relatório e do Voto que a fundamenta, está disponível para a consulta no endereço da Internet https://www.tcu.gov.br/acordaos, além de esclarecer que, caso requerido, o TCU poderá fornecer sem custos as correspondentes cópias, de forma impressa; e
informar à Procuradoria da República no Estado de PB que, nos termos do parágrafo único do art. 62 da Resolução TCU 259/2014, os procuradores e membros do Ministério Público credenciados nesta Corte podem acessar os presentes autos de forma eletrônica e automática, ressalvados apenas os casos de eventuais peças classificadas como sigilosas, as quais requerem solicitação formal."
	É o Relatório.

não há

Procuradora-Geral Cristina Machado da Costa e Silva.

TOMADA DE CONTAS ESPECIAL. CONTRATO DE REPASSE. EXECUÇÃO PARCIAL DO OBJETO. AUSÊNCIA DE FUNCIONALIDADE. CITAÇÃO. REVELIA. CONTAS IRREGULARES. DÉBITO. MULTA.

TOMADA DE CONTAS ESPECIAL (TCE)

Secretaria de Controle Externo de Tomada de Contas Especial - SecexTCE.

A Caixa Econômica Federal instaurou tomada de contas especial contra Maria Clarice Ribeiro Borba, ex-Prefeita de Pedras de Fogo/PB, em razão de não comprovação da regular aplicação dos recursos do Contrato de Repasse CR.NR.0232241-04 (Siafi 613882) , firmado com o Ministério do Turismo para realização do projeto "Implantação da Alça Leste no Município de Pedras de Fogo - 1ª Etapa" e por meio do qual foram transferidos R$ 345.708,23.
2.	O procedimento decorreu da constatação, na análise da prestação de contas e da documentação complementar apresentada pela responsável, da "ausência de funcionalidade do objeto, em face da não consecução dos objetivos pactuados no contrato de repasse (...) , tendo em vista a execução parcial do objeto, o qual não possui qualquer prestabilidade, não gerando, portanto, o benefício social esperado." 
3.	No âmbito desta Corte, efetuadas a citação e a audiência da ex-Prefeita, respectivamente pela inexecução parcial e ausência de funcionalidade do objeto e pela intempestividade na apresentação da prestação de contas, a responsável não se manifestou, o que acarretou sua revelia.
4.	Assim, em pareceres uniformes e com apoio do Ministério Público junto ao TCU - MPTCU, a Secretaria de Controle Externo de Tomada de Contas Especial - SecexTCE opinou pela irregularidade destas contas especiais, com imputação de débito e multa à ex-Prefeita.
5.	Endosso tal proposta de encaminhamento.
6.	Consoante consignado no parecer da Caixa que avaliou a prestação de contas apresentada pela ex-mandatária, vistoria realizada no empreendimento constatou que apenas 26,27% do objeto foram executados e que, "devido ao longo período de abandono da obra, os serviços executados e atestados no RAE02 foram parcialmente danificados, sendo necessário a recuperação para continuidade dos serviços." Foi registrada, também, a ausência de funcionalidade, total ou parcial, dos serviços executados.
7.	A ausência de manifestação da responsável perante esta Corte, apesar de devidamente citada, acarretou sua revelia e trouxe como consequência a presunção de veracidade das ocorrências irregulares que lhe são imputadas, sem que haja nos autos elementos que permitam afastar tal presunção.
8.	Impõe-se, assim, o julgamento pela irregularidade de suas contas, com sua condenação ao recolhimento de débito correspondente à totalidade dos valores transferidos - haja vista a completa ausência de funcionalidade do objeto executado - e aplicação da multa do art. 57 da Lei 8.433/1992 - dado o caráter reprovável de sua conduta.
	Acolho os pareceres da SecexTCE e do MPTCU, portanto, e voto pela adoção da minuta de acórdão que trago a este Colegiado.
TCU, Sala das Sessões, em 8 de junho de 2021.
JORGE OLIVEIRA 
Relator